臺灣板橋地方法院民事判決　　　　　　　96年度訴字第1055號
原　　　告　辛○○
　　　　　　乙○○
　　　　　　卯○○○
　　　　　　丑○○○
　　　　　　戊○○
　　　　　　庚○○
　　　　　　己○○
　　　　　　丁○○
共　　　同
訴訟代理人　劉衡慶律師
訴訟代理人　陳盈潔律師
被　　　告　癸○○
訴訟代理人　劉添錫律師
被　　　告　壬○○
上列當事人間第三人異議之訴事件，本院於民國96年9 月20日言
詞辯論終結，判決如下：
    主  文
原告之訴駁回。
訴訟費用由原告負擔。
    事實及理由
一、本件原告於訴訟程序進行中，追加本院93年度執字第35233
    號拍賣抵押物強制執行事件債務人壬○○為被告，核不甚礙
    被告之防禦及訴訟之終結，應依民事訴訟法第255 條第1 項
    第7 款之規定予以准許。
二、原告主張：(1)本院93年度執字第35233 號強制執行程序中，
    所執行點交之台北縣三重市○○○段陡門頭小段20之7 地號
    土地上之如附圖A 部分未辦保全登記建物，為原告兄弟姊妹
    原始起造取得所有權。(2)查台北縣三重市○○○段陡門頭小
    段20之7 地號土地原為原告父母於民國48年間經當地鄰長朱
    有福及王陣仲介，向訴外人林金墩等人租地建屋供全家人生
    活居住。嗣於51年12月，再次經朱有福及王陣介紹，由原告
    母親林麵出資購買台北縣三重市○○○段陡門頭小段20之7
    地號土地，而當時原告乙○○及卯○○○，均已成年且有工
    作收入，故亦出資貼補。因原地主眾多，擔心有人反悔騷擾
    ，而原告之兄弟即被告壬○○（舊名林樹榕）當時在軍中服
    役，若有紛爭可由軍方協調處理，故原告母親乃該將筆土地
    「借名登記」於壬○○名下，並於52年3 月，由母親林麵要
    求下，壬○○立下「協議同意書」，承諾：「本人林樹榕名
    下不動產台北縣三重鎮○○○段陡門頭小段第20之7 地號（
    94、768 坪）為母親林麵所出資向林金墩等人所購買，做為
    兄弟姊妹居住使用，今協議如下：一、土地及地上建物由兄
    弟姊妹共同使用。二、使用土地及建物者需共同分攤稅金及
    他項費用等。三、該土地及建物如有兄弟姊妹需增建或改建
    ，本人無條件配合同意使用。四、爾後如有土地買賣或與他
    人合建本人無條件同意照比例分配由9 位兄弟姊妹共同持有
    ，而各項契稅及登記費用等平均負擔」，而當時因原告己○○及丁○○尚未成年，而未於該協議書上簽名，然已足證出
    資購買土地之所有權人為林麵，其有意留給全部子女居住使
    用之意，並以壬○○為管理人，方便日後進行改建管理事宜
    。(3)64年底，因與他人合建不成，故由兄弟姊妹9 人共同出
    資，僱工「改建」系爭房屋，當時建造分有A 、B 、C 三部
    分，其內互不相通，且各有獨立之出入門戶，故A 、B 、C
    3 部分具有個別獨立之所有權，此乃因當初原告辛○○、戊○○先行成家，故B 、C 部分由原告辛○○、戊○○2 人各
    自取得所有權，另A 部分之所有權，則為原告辛○○、乙○○、卯○○○、丑○○○、戊○○、庚○○、己○○、丁○○及被告壬○○兄弟姊妹9 人所原始取得，故系爭建物乃原
    告兄弟姊妹出資建造原始取得，僅係未辦理第1 次保存登記
    而已，原告仍據有該建物之所有權。(4)本院93年度執字第35
    233 號強制執行程序中錯誤記載原告為被告壬○○之家人，
    未辨明原告為自主占有之意思，錯誤認定為被告壬○○之占
    有輔助人，而定「拍定後點交」，顯違反強制執行法第99條
    ，故系爭建物A 部分既為原告等人於查封前占有之狀態，該
    「點交」之強制執行程序顯不合法，應予以撤銷。(5)又強制
    執行法第15條規定：第三人就執行標的物有足以排除強制執
    行之權利者，得於強制執行程序終結前，向執行法院對債權
    人提起異議之訴，所謂就執行標的物有足以排除強制執行之
    權利者，係指對於執行標的物有所有權、典權、留置權、質
    權存在情形之一者而言，有最高法院44年台上字第721 號判
    例及68年台上字第3190號判例足供參照。而原告8 人既為系
    爭建物A 部分之共有人，自有排除強制執行之權利，爰依法
    訴請撤銷93年度執字第35233 號點交系爭建物之強制執行程
    序等情。並聲明：(1)請求確認原告等就座落於台北縣三重市
    ○○○段陡門頭小段20之7 地號土地上之如附圖A 部分未辦
    保全登記建物，有所有權存在。(2)本院93年度執字第35233
    號強制執行程序中有關上開A 部分建物點交之程序應予以撤
    銷。
三、被告癸○○（即本件拍定人）則以：(1)坐落台北縣三重市○○○段陡門頭小段20之7 地號上即門牌三重市○○街210 巷
    13之1 號未辦保登記建物，係被告向本院民事執行處93年度
    執字第35233 號拍賣取得，在91年度民執正字第9698號清償
    債務事件，債務人即被告壬○○亦稱該系爭建物係其興建，
    其與家人自住，在本院民事執行處91年度民執字第9698號強
    制執行程序及93年度執字第35233 號強制執行拍賣程序，均
    無原告主張為其所有權，經本院民事執行處認定系爭不動產
    為壬○○所有而予以拍賣，拍賣結果由被告莊財得標買受，
    拍賣執行程序即已終結，第3 人即不得對已終結的之拍賣程
    序依異議之訴予以撤銷，第3 人僅得請求交付價金（33年院
    字2776號解釋），故原告無提起確認之訴的法律上利益。(2)
    原告稱在51年間，因擔心有人反悔騷擾而將系爭不動產借名
    登記在壬○○名義等語，何以自51年起，在44年間均未予以
    變更，壬○○又得以持該不動產向華南銀行股份有限公司抵
    押貸款，顯見原告所稱系爭不動產為原告所有，顯然不實，
    而提起確認之訴者，要有提起確認之訴之法律上利益，亦即
    法律關係之存否，可借由確認之訴除去者，方得提起，依33
    年院字第2776號解釋，若原告主張系爭不動產為其所有，僅
    能向本院民事執行處請求給付價金，無提起確認系爭不動產
    為其所有之法律上利益，為此原告提起第3 人異議之訴顯無
    理由等語，資為抗辯。並聲明：原告之訴駁回。
    ，願供擔保免為假執行。
四、被告壬○○則同意原告之請求，並稱：系爭建物確為伊兄弟
    姊妹共同出資興建云云。
五、原告主張系爭附圖A 部分所示未保存登記建物為原告及被告
    壬○○中弟姊妹9 人共同出資興建，為渠等所共有之事實，
    為被告癸○○所否認，原告則提出52年3 月10日協議同意書
    1 件，並聲請訊問證人寅○○、甲○○、丙○○、子○○等
    人為證，經查：
  (1)原告主張系爭建物係伊兄弟姊妹於64年間出資興建，而原告
    所提出52年3 月10日協議同意書，簽立時間在前，且僅記載
    ：「本人林樹榕名下不動產台北縣三重鎮○○○段陡門頭小
    段第20之7 地號（94、768 坪）為母親林麵所出資向林金墩
    等人所購買，做為兄弟姊妹居住使用，今協議如下：一、土
    地及地上建物由兄弟姊妹共同使用。二、使用土地及建物者
    需共同分攤稅金及他項費用等。三、該土地及建物如有兄弟
    姊妹需增建或改建，本人無條件配合同意使用。四、爾後如
    有土地買賣或與他人合建本人無條件同意照比例分配由9 位
    兄弟姊妹共同持有，而各項契稅及登記費用等平均負擔」等
    語，並未論及原告兄弟姊妹日後將共同出資興建系爭建物等
    情，尚不足為有利原告之認定依據。
  (2)證人即被告壬○○之鄰居甲○○固證稱：「（房屋是何人出
    資興建？由何人占有使用？）壬○○的母親來向我父母說要
    買房地，由他們兄弟姊妹共同出資蓋新房子，我那時候上班
    回來有聽到他們在講。房子是由他們母親及兄弟與妹妹居住
    」、「（系爭房屋何時興建？）是60幾年的時候蓋的，而且
    房子是修改的」、「他的媽媽說他的兄弟姊妹要蓋，但何人
    出錢我不知道」等語；證人即被告壬○○之鄰居寅○○亦證
    稱：「（上述房屋是何人出資興建？由何人占有使用？）他
    們原來木頭房屋要改建為鋼筋房屋，需要從我那邊經過，他
    們母親有來跟我講，說是他們兄弟姊妹共同出資興建。建好
    後是由阿棋、楙榕、阿宏、麗珠、南田、坤林（皆由閩南語
    音譯）等人居住」等語，惟依證人甲○○、寅○○所述，其
    等係聽聞原告母親提及原告兄弟姊妹要共同出資興建系爭建
    物，或原告母親與原告兄弟姊妹談論共同出資興建系爭建物
    等情而已，並未親眼目睹原告兄弟姊妹共同出資之行為，故
    自不足證明系爭建物確為原告兄弟姊妹共同出資興建。
  (3)證人即原告乙○○之配偶丙○○係證稱：「（上述房屋是何
    人出資興建？由何人占有使用？）出錢的人是他們五個兄弟
    與四個姊妹們出錢蓋的，姊妹的錢是女婿拿出來給她們帶回
    去。從來五兄弟都住在那的房屋裡面」、「（蓋房子的時候
    ，你知道說錢怎麼分攤的嗎？）我不知道。他們需要錢，我
    太太跟我講我就拿錢給我太太，轉交回去」、「（這個房子
    是新蓋的房子？還是修改的房子？）新舊都有。房子本來就
    是蓋好了以後，還會有一些整修，哪些地方壞了，就整修哪
    裡」、「（現在的房子是磚造的、木頭的還是鋼筋的？）起
    初是完全木造的，後來就用磚頭去修，哪個地方壞就修哪裡
    」等語；證人即原告丑○○○之配號偶子○○則證稱：「（
    上述房屋是何人出資興建？由何人占有使用？）林家他們全
    部大概十個兄弟姊妹，跟錢有關係的大概六、七個」、「（
    所謂跟錢有關係，是不是有出資的人？）是」、「（他們十
    個兄弟姊妹到底何人有出資？出資多少？何人未出資？）有
    出錢的人大概是三、四個而已，但別人出多少錢我不知道，
    我只知道買土地的時候，我太太跟我拿大約3000元回去投資
    ，蓋房子的時候，跟我拿10萬元，當時都沒有立據」、「（
    有出錢的三、四個人是何人？）大概有大姊夫（姓江）、二
    姊夫（姓顏）、我是老三的先生，另外被告林楙榮兄弟五人
    中，老大到老三應該都有出資」、「（這個房子是新蓋的？
    還是修改的？）他們在民國40幾年的時候本來在延平北路有
    舊式木造房屋一棟，後來在三重租了那塊土地，就把整個木
    造房屋搬過去，到62年左右，詳細時間沒辦法確定，當時是
    以木造房屋為基礎改建為磚塊，花了將近百萬元」等語；然
    依證人丙○○、子○○所述，無非得證明系爭建物改建時，
    原告乙○○、連麗芬有提供資金予娘家而已，並不能證明其
    餘原告確有出資。遑論證人丙○○、子○○亦證稱：「（你
    們岳母林麵於何時過世？）大概69年」、「（林麵過世後，
    有無辦理財產繼承？有無分割遺產？）丙○○答：系爭房屋
    根本沒有辦理登記；子○○答：三重那一邊的大大小小事情
    我不清楚」、「（系爭房屋坐落土地為何登記為壬○○一人
    所有？）子○○答：因為壬○○知識水準比較高，且有比較
    好的職業，當時全家以他為中心；丙○○答：我岳母認為老
    二比較可靠，所以認為登記一個人就夠了」、「（你們岳父
    岳母過世時，你們太太她們姊妹有無繼承財產？）子○○答
    ：沒有；丙○○答：因為我岳母是人家的小老婆，所以不可
    能分到什麼財產，而且我岳父也很早就過世了」等語，觀諸
    原告乙○○、丑○○○等姊妹既未能繼承娘家遺產，可見其
    2 人提供資金予娘家建屋，應係單純資助娘家父母兄弟而已
    ，並無保有娘家土地建物等財產之權利，否則原告母親早於
    69年即死亡，系爭建物所坐落土地之所有權，豈有不分配予
    原告兄弟姊妹，而始終仍登記為被告壬○○1 人單獨所有，
    是證人丙○○、子○○所述亦不足為有利原告之認定依據。
  (4)依原告提出52年3 月10日協議同意書1 件及證人寅○○、甲○○、丙○○、子○○等人所述，並不能證明系爭附圖A 部
    分所示未保存登記建物為原告及被告壬○○中弟姊妹9 人共
    同出資興建，為渠等所共有之事實，已如前述。況原告係主
    張於64年底，由兄弟姊妹9 人共同出資，僱工「改建」系爭
    房屋，當時建造分有A 、B 、C 三部分，其內互不相通，且
    各有獨立之出入門戶，故A 、B 、C 3 部分具有個別獨立之
    所有權，此乃因當初原告辛○○、戊○○先行成家，故B 、
    C 部分由原告辛○○、戊○○2 人各自取得所有權，另A 部
    分之所有權，則為原告辛○○、乙○○、卯○○○、丑○○○、戊○○、庚○○、己○○、丁○○及被告壬○○兄弟姊
    妹9 人所原始取得云云，則依一般社會常情及民間習慣判斷
    ，原告辛○○、戊○○既已單獨取得附圖所示B 、C 部分建
    物所有權，即無再於附圖A 所示系爭建物保留共有權利之必
    要，否則被告壬○○既為原告家族之中心，豈會不保留自己
    單獨所有之部分，可見原告上述主張自相矛盾，洵無可取。
  (5)又經本院調閱93年度執字第35233 號拍賣抵押物強制執行事
    件結果，坐落台北縣三重市○○○段陡門頭小段20之7 地號
    土地及其上門牌三重市○○街210 巷13之1 號未辦保登記建
    物，本院原認定均屬被告壬○○所有，拍賣條件為拍定後點
    交，經93年12月17日第1 次拍賣、94年1 月21日第2 次拍賣
    無人應買，嗣於95年1 月20日第3 次拍賣始拍定，在此之前
    ，原告皆無異議，迨於拍定後，原告辛○○、戊○○於95年
    2 月8 日具狀聲明異議，本院民事執行處於95年3 月21日履
    勘現場，被告壬○○稱附圖A 部分係其自建、原告辛○○稱
    B 部分係其自建、原告戊○○稱C 部分係其所建等語，經記
    明筆錄後，被告壬○○、原告辛○○及戊○○均無其他異議
    ，而當場簽名於筆錄，可見系爭附圖所示A 部分建物，確為
    被告壬○○1 人單獨所有，否則原告辛○○、戊○○豈未當
    場異議，且其餘原告亦始終未聲明異議。
  (6)綜上所述，原告主張系爭附圖A 部分所示未保存登記建物為
    原告及被告壬○○中弟姊妹9 人共同出資興建，為渠等所共
    有之事實，尚未能舉證以實其說，參以本院93年度執字第35
    233 號拍賣抵押物強制執行事件，於95年1 月20日第3 次拍
    賣拍定前，原告皆無異議，迨於拍定後，僅原告辛○○、戊○○於95年2 月8 日具狀聲明異議，經本院民事執行處於95
    年3 月21日履勘現場，被告壬○○、原告辛○○及戊○○皆
    在場，除被告壬○○稱附圖A 部分係其自建、原告辛○○稱
    B 部分係其自建、原告戊○○稱C 部分係其所建等語外，原
    告辛○○、戊○○並無其他異議，且其餘原告亦始終未聲明
    異議，可見系爭附圖所示A 部分建物，確為被告壬○○1 人
    單獨所有。
六、從而，原告依據確認所有權存在之法律關係及強制執行法第
    15條規定，訴請(1)確認原告等就座落於台北縣三重市○○○
    段陡門頭小段20之7 地號土地上之如附圖A 部分未辦保全登
    記建物，有所有權存在；(2)本院93年度執字第35233 號強制
    執行程序中有關上開A 部分建物點交之程序應予以撤銷；為
    無理由，應予駁回。
七、本件事證已臻明確，兩造其餘攻擊防禦方法及未經援用之證
    據，經審酌後，核與判決結果不生影響，爰不一一論述。
八、訴訟費用負擔之依據：民事訴訟法第78條、第85條第1 項前
    段。
中　　華　　民　　國　　96　　年　　10　　月　　4 　　日
                  民事第二庭    法　官  連士綱
以上正本係照原本作成
如對本判決上訴，須於判決送達後20日內向本院提出上訴狀
中　　華　　民　　國　　96　　年　　10　　月　　4 　　日
                    　　　　　　書記官　李宏明